【裁判字號】    94,簡上更一,1
【裁判日期】    950214
【裁判案由】    妨害婚姻
【裁判全文】
臺灣高雄地方法院刑事判決           94年度簡上更一字第1號
上  訴  人  乙○○
即  被  告
選任辯護人  侯勝昌律師
            陳正男律師
            陳裕文律師
上列上訴人因妨害婚姻案件，不服臺灣高雄地方法院高雄簡易庭
於民國93年6 月28日所為93年度簡字第2960號第一審判決（聲請
簡易判決處刑案號：92年度偵字第17234 號），提起上訴，經本
院合議庭撤銷原判決，改為免訴判決（本院93年度簡上字第557
號），嗣經檢察官提起上訴，經台灣高等法院高雄分院撤銷發回
（台灣高等法院高雄分院94年度上易字第572 號），由本院管轄
之第二審合議庭自為第一審判決如下：
    主  文
原判決撤銷。
乙○○被訴自民國84年7 月起至84年12月止連續與有配偶之人相
姦部分，免訴。其餘被訴與有配偶之人相姦部分，無罪。
    理  由
一、聲請簡易判決處刑意旨略以：上訴人即被告乙○○於民國84
    年間，因經商前往日本出差，經甲○○介紹其妻吉村真佐子
    為被告之隨行翻譯人員。詎被告明知吉村真佐子係甲○○之
    妻，吉村真佐子亦知自己係有配偶之人，其二人竟均基於概
    括犯意，自84年7 月間某日起至90年3 月某日間止，連續在
    台北市首華飯店、高雄市康橋飯店、日本東京二人合買之房
    屋及台北凱悅飯店等處，發生多次性關係。90年6 、7 月間
    ，甲○○從自宅及被告處，取得吉村真佐子與被告二人間互
    相往來、內容描述愛意和相姦經過之傳真信紙及二人共同出
    遊之照片，始發現上情，因認被告涉犯刑法第239 條後段之
    相姦罪云云（吉村真佐子涉犯刑法第239 條前段通姦罪嫌部
    分，業經本院於93年8 月5 日以93年度簡字第2960號判決判
    處有期徒刑4 月確定）。
二、按刑法第239 條後段之相姦罪須告訴乃論，刑法第245 條第
    1 項定有明文，是本件告訴人提起告訴究否已逾告訴期間，
    乃本案之追訴要件，應先予審酌。經查：
  (一)刑事訴訟法第237 條第1 項固規定告訴乃論之罪，其告訴應
    自得為告訴之人知悉犯人之時起，於6 個月內為之。然此所
    謂之「知悉犯人」係指得為告訴人之人確知犯人之犯罪行為
    而言，以其主觀為標準，且其知悉必須達於確信之程度，故
    若事涉曖昧，雖有懷疑未得實證，因而遲疑未告，其告訴期
    間並不進行，有最高法院71年台上字第6590號刑事判決要旨
    足資參照。
  (二)本件被告辯稱：告訴人甲○○於民國84年間就取得伊與告訴
    人之妻吉村真佐子間之往來書信傳真云云（見台灣高雄地方
    法院檢察署92年度偵字第17234 號卷第18頁），惟告訴人甲
    ○○於偵查中則先指稱：伊於89年間找到妻子吉村真佐子與
    被告間之書信往來資料，始知其二人間之不正常關係；嗣又
    改稱：伊於90年6 月13日在伊住處找到被告用HOTEL KINDNE
    SS的信紙寫給吉村真佐子的3 張傳真信，經伊持之詢問吉村
    真佐子，吉村真佐子始向伊表白等語（見台灣高雄地方法院
    檢察署90年度偵字第23113 號卷第5 頁、見92年度偵字第17
    234 號卷第18頁）。然觀諸前開傳真信件內容，其所使用之
    「心愛的」、「我愛妳，不計後果的愛著妳」、「抱抱我的
    愛」、「好想妳」「想妳的松源」等字句均在表達被告對吉
    村真佐子之愛意，但並未提及被告與吉村真佐子有何相姦情
    事（見台灣台北地方法院檢察署90年度他字第2982號卷第26
    至28頁），故告訴人於閱讀上開書信內容後，亦僅能懷疑其
    妻吉村真佐子與被告間有不正常之男女情愫而已。再佐以證
    人詹富森於本院審理時亦證稱：84年間告訴人曾向伊表示告
    訴人之妻吉村真佐子與被告有曖昧關係，然未提及吉村真佐
    子與被告有通姦行為等語（見本院93年度簡上字第557 號卷
    第115 至116 頁），足見告訴人固有可能於89年間，甚或於
    84年間即得知被告與吉村真佐子之關係曖昧，惟刑法上之相
    姦罪乃以發生性行為為必要，而被告與吉村真佐子間雖有男
    女曖昧情事，然尚未能逕予推認其二人已曾發生性關係，是
    以告訴人在查無實據之下，自不能逕行告訴。告訴人自84年
    起至89年間就被告與吉村真佐子是否有相姦行為既無確信，
    即無從自斯時起算告訴期間。
  (三)又證人即告訴人甲○○於本院審理時證述：伊於90年4 月間
    發現被告自康橋飯店傳真給妻子吉村真佐子之書信後，請人
    協助伊追查被告住所，伊找到被告後，將上開書信拿給被告
    觀看，被告始主動告知其與吉村真佐子在何地何飯店通姦，
    並且將吉村真佐子寫給被告的信交予伊等語（見本院卷第57
    頁），參諸卷附吉村真佐子寫給被告之信件內容提及「我會
    溫柔的幫您洗澡、洗頭，安慰平時一個人孤獨的過的您」（
    見台灣台北地方法院檢察署90年度他字第2982號卷第24頁）
    等語，足見被告若非與吉村真佐子有相姦之親密關係，豈有
    由吉村真佐子為被告洗頭、洗澡之理？是以告訴人主張其於
    90 年4月間方確信被告與吉村真佐子之間有相姦行為乙節，
    應堪採信。故告訴人於90年7 月11日對被告提出妨害家庭之
    告訴，揆諸前開說明，並未逾6 個月之告訴期間，告訴人之
    告訴應屬合法，合先敘明。
三、本件公訴人認被告自84年7 月間某日起至90年3 月某日間止
    ，連續在台北市首華飯店、高雄市康橋飯店、日本東京二人
    合買之房屋及台北凱悅飯店等處，發生多次性關係，無非以
    被告與吉村真佐子間之往來書信18封、出遊照片6 幀及被告
    於90年7 月2 日所寫之悔過書、於90年7 月3 日所寫之和解
    書為其論罪依據。觀諸前開悔過書記載：被告與吉村真佐子
    分別在84年7 月間於台北首華飯店發生第一次性關係，嗣於
    同年12月間於高雄康橋飯店再次發生性關係，此後被告與吉
    村真佐子則在日本合買房屋，由被告每兩個月前往日本與吉
    村真佐子同住一周，每次均與吉村真佐子發生2 次至3 次性
    關係，直到85年12月吉村真佐子回台灣之時止，直到90 年3
    月被告到土城出差，與吉村真佐子約在台北凱悅飯店吃飯等
    語（見台北地方法院檢察署90年度他字第2982號卷第29 頁
    ），是本件公訴人認被告涉犯相姦罪之時、地分別為：(一)自
    84 年7月起至84年12月止在台北首華飯店、高雄康橋飯店；
    (二)自84年12月底起至85年12月止在日本；(三)自85年12月底起
    至90年3 月止在台北。經查：
  (一)按案件時效已完成者，應諭知免訴之判決。1 年以上3 年未
    滿有期徒刑者，追訴權時效期間為5 年。追訴權之時效，如
    依法律之規定，偵查、起訴或審判之程序，不能開始或繼續
    時，停止其進行。時效停止，自停止原因消滅之日起，與停
    止前已經過之期間，一併計算。停止原因繼續存在之期間，
    如達刑法第80條第1 項各款所定期間四分之一者，其停止原
    因，視為消滅。刑事訴訟法第302 條第2 款、刑法第80條第
    1 項第3 款、第83條分別定有明文。再按告訴乃論之罪，因
    告訴權人不為告訴，或無告訴權人之告訴，致偵查起訴諸程
    序不能開始時，自可停止追訴權時效期間之進行，有司法院
    院字第1795號解釋可資參照。本件被告與吉村真佐子自84年
    7 月間某日起至84年12月止，縱確曾有前開悔過書所載之相
    姦行為，則自該犯罪終了之日起算（即自84年12月起算），
    距離本件90年7 月11日告訴人提起訴追日，業已超過5 年，
    且亦查無其他得以停止追訴權時效進行之事由存在，應認被
    告與吉村真佐子此部分相姦之犯行業已超過追訴權時效，揆
    諸前引說明，被告此部分被訴相姦罪，自應諭知免訴之判決
    。公訴人雖主張被告與吉村真佐子自84年7 月間某日起至85
    年12月止之數次相姦行為，乃基於概括犯意反覆為構成要件
    相同之數行為，係連續犯，為裁判上之一罪，其追訴權時效
    應自85年12月底起算云云，然而被告自84年12月起至85年12
    月止之相姦行為，既因發生於中華民國領域外而不罰（詳如
    後述(二)），則被告於上開期間之行為自無從與被告自84年7
    月間某日起至84年12月止與吉村真佐子之相姦行為論以裁判
    上之一罪，故其犯罪終了之日自不得自85年12月底起算，併
    此敘明。
  (二)次按中華民國人民在中華民國領域外犯罪，欲適用我國刑法
    處罰，依刑法第7 條規定，除行為人所犯之罪為刑法第5 條
    、第6 條所規定之罪，當然得適用我國刑法處罰外，如其所
    犯之罪為刑法第5 條、第6 條規定以外之罪，尚必須該行為
    人所犯該罪其最輕本刑為3 年以上有期徒刑之罪方得適用我
    國刑法加以處罰。易言之，若行為人在中華民國領域外犯刑
    法第5 條、第6 條規定以外之罪而其最輕本刑為3 年以上有
    期徒刑以外案件（即該罪之最輕本刑為未滿3 年有期徒刑案
    件），自無適用我國刑法處罰之餘地，應認行為人之行為不
    罰，最高法院亦著有81年台上字第1413號、83年台上字第16
    60號判決要旨足參。本件公訴人認被告與吉村真佐子自84年
    12月以後至85年12月止之相姦地點既均在中華民國領域以外
    ，且其所涉刑法第239 條後段之相姦罪，既非刑法第5 條、
    第6 條之罪，亦非最輕本刑3 年以上有期徒刑之罪，揆諸前
    引說明，被告此部分相姦行為自無適用我國刑法處罰之餘地
    ，係屬不罰之行為，故被告此部分之行為應為無罪之諭知。
  (三)再按犯罪事實應依證據認定之，無證據不得認定犯罪事實，
    又不能證明被告犯罪者，應諭知無罪之判決，刑事訴訟法第
    154 條第2 項及第301 條第1 項前段分別定有明文。再認定
    犯罪事實所憑之證據，雖不以直接證據為限，間接證據亦包
    括在內，然無論直接或間接證據，其為訴訟上之證明，須於
    通常一般之人均不致於有所懷疑，而得確信其為真實之程度
    者，始得據之為有罪之認定，倘其證明尚未達到此一程度，
    而有合理性懷疑之存在時，即無從為有罪之認定，根據「罪
    證有疑，利於被告」之證據法則，即不得遽為不利於被告之
    認定，最高法院著有76年台上字第4986號判例要旨可資參照
    ）。本件公訴人認被告自85年12月間至90年3 月某日止，連
    續與吉村真佐子相姦之犯行，無非係以前開悔過書中記載：
    「…至90年為止這段期間因房子（日本尚有貸款）的關係而
    有密切的聯絡，直到3 月我到土城出差，吉村打來，我和她
    約在台北凱悅飯店吃飯，之後我就離開去土城住汽車旅館」
    等語，及吉村真佐子之入出境記錄資料為其論據（見台北地
    方法院檢察署90年度他字第2982號卷第30頁、92年度偵字第
    37 74 號卷第20頁），但查前開悔過書就被告於90年間與吉
    村真佐子間之往來，並未提及被告與吉村真佐子有何再次相
    姦之情事。且證人即告訴人甲○○亦證稱：伊無法確定被告
    與吉村真佐子最後通姦之時、地，…亦無證據足證被告與吉
    村真佐子於85年12月底起至90年3 月間有何通姦行為，伊只
    有找到吉村真佐子坐飛機到高雄找被告的機票等語（見本院
    卷第58頁、第60頁），是以縱認吉村真佐子曾於90年間到高
    雄與被告見面，然亦未能據此逕予推論被告與吉村真佐子自
    85 年12 月間至90年3 月某日止間有何相姦情事，揆諸前引
    說明，此部分自無從據以為被告有罪之認定。此外，復查無
    其他積極事證足資認定被告於85年12月底至90年3 月間有何
    公訴意旨所指之相姦犯行，是既不能證明被告自85年12月底
    起至90年3 月止此段期間又涉相姦犯行，自應就被告前開期
    間之行為為無罪之諭知。
四、綜上，原審未察上情，遽予論罪科刑，容有未洽，被告上訴
    雖未指摘及此，但原判決既有如上所述可議之處，即屬無可
    維持，應由本院將原判決撤銷改判，就被告被訴自民國84年
    7 月起至84年12月止連續與有配偶之人相姦部分，諭知免訴
    之判決；就被告被訴自民國84年12月底起至85年12月止，及
    自85年12月底起至90年3 月止與有配偶之人相姦部分，諭知
    無罪之判決。
五、末按，檢察官聲請以簡易判決處刑之案件，經法院認為有法
    院於審理後認應為無罪、免訴、不受理或管轄錯誤判決之諭
    知者，應適用通常程序審判之，刑事訴訟法第451 條之1第4
    項、第452 條定有明文。而對於簡易判決之上訴，準用刑事
    訴訟法第3 編第1 章及第2 章之規定，管轄第二審之地方法
    院合議庭受理簡易判決上訴案件，應依通常程序審理。其認
    案件有刑事訴訟法第452 條之情形者，應撤銷原判決，逕依
    通常程序為第一審判決，法院辦理刑事訴訟簡易程序案件應
    行注意事項第14項亦有明定。查本件既應為被告免訴及無罪
    之諭知，揆諸前揭說明，自應由本院合議庭撤銷原判決，逕
    依通常程序審理，為第一審判決，如不服本判決，仍得於法
    定上訴期間內，向管轄之第二審法院提起上訴，併此敘明。
據上論斷，應依刑事訴訟法第452條、第455條之1第3項、第369
條第1 項前段、第2 項、第364 條、第301 條第1 項、第302 條
第2 款，判決如主文。
本案經檢察官丙○○到庭執行職務。
中    華    民    國    95    年    2     月    14    日
                    刑事第八庭  審判長法  官  李政庭
                                      法  官  李育信
                                      法  官  賴文姍
以上正本證明與原本無異。
如不服本判決，應於判決送達後10日內，向本院提出上訴狀。
中    華    民    國    95    年    2     月    14    日
                                      書記官  王高山


司法院資訊處製作；財團法人民間司法改革基金會備份。
